【裁判字號】    89,上訴,4128
【裁判日期】    900417
【裁判案由】    偽造有價證券等
【裁判全文】
臺灣高等法院刑事判決                          八十九年度上訴字第四一二八號
    上  訴  人  臺灣基隆地方法院檢察署檢察官
    上  訴  人
    即  被  告  丁○○
    選任辯護人  邱創舜
右上訴人因偽造有價證券等案件，不服臺灣基隆地方法院八十八年度易字第三七八號
中華民國八十九年八月十七日第一審判決（起訴案號：臺灣基隆地方法院檢察署八十
七年度偵緝字第一八二號，併案案號：八十八年度偵字第一五０五號），提起上訴，
本院判決如左：
    主  文
原判決撤銷。
丁○○意圖供行使之用，而偽造有價證券，處有期徒刑年陸月。偽造之「面額新臺
幣壹佰零壹萬陸仟貳佰元、發票日中華民國八十五年一月十日、到期日中華民國八十
五年一月十日、發票人乙○○」本票壹紙沒收。
檢察官之上訴駁回。
    事  實
一、丁○○與戊○○（原名陳安琪）、己○○、乙○○、張淑鍬、張淑錦、李明華、
    丙○○等人分別係好友、同事關係（同樣服務於中央通訊社），詎丁○○因另行
    經營商業不當，亟需現金週轉，竟自民國（下同）八十四年八月間起，意圖為自
    己不法之所有，並基於概括之犯意，連續以後述之偽造私文書方式，向戊○○、
    己○○、乙○○、張淑鍬、張淑錦、李明華、丙○○等人詐取財物，並成立偽造
    有價證券犯行，其詳如下：
  (一)丁○○基於意圖為自己不法所有之概括犯意，於八十四年一月間，未經甲○○（
    當時係乙○○之女友，現為乙○○之配偶）之同意，擅自冒用甲○○名義，偽稱
    甲○○本人要入會而參加由會首張淑鍬所招組，如附表一所示之互助會一會，張
    淑鍬不察陷於錯誤而准予入會，並於八十四年八月五日，在中央通訊社電腦中心
    辦公室內，冒用甲○○名義，親自偽造「甲○○」之簽名及填寫標金四千九百元
    之互助會標單私文書一紙，並持以行使參與競標，並因此得標，足以生損害於甲○○本人及該互助會全體有權參與競標之活會會員，丁○○冒用甲○○名義得標
    後，該互助會之會員及會首張淑鍬均因此誤認係甲○○本人得標而繳納會款，丁○○以此方式詐得會首張淑鍬所交付之會款新臺幣（下同）一百零三萬九千三百
    元會款留供己用。嗣因丁○○未續繳死會會款，經會首張淑鍬向甲○○催討時，
    始知悉上情。
  (二)丁○○承前意圖為自己不法所有之概括犯意，於八十四年七月間，未經己○○之
    同意，擅自冒用己○○名義，偽稱己○○本人要入會而參加由會首丙○○（改名
    為林孟汝）所招組，如附表二所示之互助會一會（丁○○同時冒用乙○○之名義
    入會，詳參事實(六)），丙○○不察而准予入會，並於八十五年四月十日，在中央
    通訊社電腦中心辦公室內，冒用己○○名義，親自偽造「己○○」之簽名及填寫
    標金九千元之互助會標單私文書一紙，並持以行使參與競標，並因此得標，足以
    生損害於己○○本人及該互助會全體有權參與競標之活會會員，丁○○冒用己○○名義得標後，該互助會之會員及會首丙○○均因此誤認係己○○本人得標而繳
    納會款，丁○○以此方式詐得會首丙○○所交付之會款一百萬元留供己用。嗣因
    丁○○未續繳死會會款，經會首丙○○向己○○催討，始知悉上情。
  (三)丁○○承前意圖為自己不法所有之概括犯意，於八十五年四月間，未經甲○○之
    同意，擅自冒用甲○○名義，偽稱甲○○本人要入會而參加由會首張淑錦所招組
    ，如附表三所示之互助會一會，張淑錦不察而准予入會，並於八十五年五月五日
    ，在中央通訊社電腦中心辦公室內，冒用甲○○名義，親自偽造「甲○○」之簽
    名及填寫標金三千五百元之互助會標單私文書一紙，並持以行使參與競標，並因
    此得標，足以生損害於甲○○本人及該互助會全體有權參與競標之活會會員，丁○○冒用甲○○名義得標後，該互助會之會員及會首張淑錦均因此誤認係甲○○
    本人得標而繳納會款，丁○○以此方式詐得會首張淑錦所交付之六十四萬元會款
    留供己用。嗣因丁○○未續繳死會會款，經會首張淑錦向甲○○催討，始知悉上
    情。
  (四)丁○○於八十五年一月間，與岳克筠共組附表四所示之互助會，戊○○（原名陳
    安琪）應丁○○之邀參加一會（以陳安琪名義參加），約定繳納會款方式係由戊○○按月將應繳之會款匯入丁○○設於台北銀行志清大樓（即中央通訊社所在大
    樓）儲蓄部帳號00000000000--0號帳戶內，詎丁○○未經戊○○同意，承前意圖
    為自己不法所有之概括犯意，於八十六年二月一日，在中央通訊社七樓資編部辦
    公室內，冒用「陳安琪」之名義，偽稱戊○○本人要參與競標，親自偽造「陳安
    琪」之簽名及填寫標金七千五百元之互助會標單私文書一紙，並持以行使參與競
    標，並因此得標，足以生損害於戊○○本人及該互助會全體有權參與競標之活會
    會員，丁○○冒用陳安琪名義得標後，該互助會之會員及會首岳克筠均因此誤認
    係陳安琪本人得標而繳納會款，丁○○以此方式共約詐得一百餘萬元會款留供己
    用。戊○○不知該會已遭冒標，仍繼續繳納活會會款至八十六年八月份，嗣因丁○○宣布倒會，與全體活會會員達成協議，由丁○○負責向死會會員收款再平均
    分配給活會會員，斯時丁○○仍繼續隱瞞其已冒標陳安琪會款之事實，猶比照其
    他活會會員，自八十六年九月間起至八十七年二月間止，按月匯款一萬六千二百
    零九元至戊○○設於基隆新民郵局0000000 號帳戶內。迄八十七年三月間，因丁○○未繼續還款，經戊○○多方查詢，始知悉上情。
  (五)丁○○於八十三年九月間，邀友人己○○參加會首李明華所招組，如附表五所示
    之互助會一會（以己○○本人之名義參加），約定繳納會款方式係由己○○按月
    將應繳之會款匯入丁○○設於合作金庫五洲支庫帳號043204號帳戶內，委託丁○○代向會首李明華繳納。八十六年九月間（即該組互助會進行至倒數第三會時）
    ，丁○○竟承前意圖為自己不法所有之概括犯意，向己○○詐稱會首李明華已倒
    會，不得已提前結束該會，但伊會賠償己○○自八十三年九月間起至八十六年八
    月間止，按月繳納之活會會款加上利息損失，共計五十八萬二千二百元云云，己○○誤信其言，遂未繼續委託丁○○代繳或代收會款，斯時，丁○○竟私下自行
    續繳該會之活會會款，使會首李明華誤認丁○○仍係有權幫己○○處理互助會事
    務。迄八十六年十一月五日該互助會進行至最後一會（即俗稱尾會）時，丁○○
    仍刻意隱瞞其向己○○詐稱互助會已倒會之事實，使會首李明華誤認其仍有權代
    理己○○收取尾會會款，而誤將己○○應得之尾會會款約六十萬元交付丁○○。
    丁○○為掩飾其犯行，自八十六年九月間起八十七年四月間止，陸續償還己○○
    二十六萬元。嗣因丁○○自八十七年四月份以後未再繼續還款，己○○起疑，向
    會首李明華查證後，始知悉上情。
  (六)丁○○於八十四年一月間，邀乙○○參加會首張淑鍬所招組，如附表一所示之互
    助會一會（以乙○○名義參加），乙○○並委託丁○○代為競標及繳納會款，嗣
    丁○○於八十四年四月間受乙○○之託代乙○○標得該會，並已將一百零一萬六
    千三百元會款轉交乙○○。詎因丁○○於八十四年七月間，冒用乙○○之名義，
    偽稱乙○○本人要入會而參加會首丙○○所招組，如附表二所示之互助會一會，
    丙○○不察而准予入會，並於八十五年一月十日，在中央通訊社電腦中心辦公室
    內，冒用乙○○名義，親自偽造「乙○○」之簽名及填寫標金九千元之互助會標
    單私文書一紙，並持以行使參與競標，並因此得標，足以生損害於甲○○本人及
    該互助會全體有權參與競標之活會會員，丁○○冒用乙○○名義得標後，該互助
    會之會員及會首丙○○均因此誤認係乙○○本人得標而繳納會款，丁○○以此方
    式詐得會首丙○○所交付之一百零一萬六千二百元會款留供己用，斯時因會首丙○○要求丁○○提供乙○○所簽發之本票作為日後應續繳死會會款之擔保，並交
    付空白本票一紙予丁○○，丁○○擔心東窗事發，乃承上揭意圖為自己不法所有
    之概括犯意，將該紙空白本票持往乙○○住處，向乙○○詐稱會首張淑鍬要求其
    出具本票一紙作為得標後死會會款之債務擔保，乙○○不疑有他，乃於該紙空白
    本票上（即由丙○○所提出，指示丁○○持交予乙○○簽發作為乙○○得標後之
    擔保之該紙本票）簽寫姓名、地址及身分證號碼並加蓋印章，但因乙○○不知如
    何計算日後應續繳之死會會款金額，是以金額欄空白（發票日期亦空白），授權
    丁○○出面與會首張淑鍬確認死會會款金額後，自行填寫本票金額及發票日期以
    完成票據行為，並將本票交還給丁○○，丁○○詐得乙○○所簽發之該紙已由乙○○簽寫姓名、地址及身分證號碼並加蓋印章，但金額欄空白本票（發票日期亦
    空白）後，即移花接木將上開本票交與會首丙○○，訛稱是受乙○○之託轉交，
    並指示不知情之會首丙○○自行於本票上填寫會款金額及發票日期，丙○○收得
    該紙本票後不察實情，因而意圖供行使之用，於本票上填寫金額一百零一萬六千
    二百元及發票日期八十五年一月十日，以此方式偽造該紙本票有價證券。嗣因丁○○未續繳死會會款，經會首丙○○持上開本票向乙○○催討，始知悉上情。
二、案經被害人己○○、戊○○訴由臺灣基隆地方法院檢察署檢察官偵查起訴及被害
    人乙○○、丙○○分別訴由臺灣臺北地方法院檢察署檢察官呈請臺灣高等法院檢
    察署核轉臺灣基隆地方法院檢察署檢察官移送併案審理。
    理  由
壹、被告上訴部分：
一、訊據上訴人即被告丁○○，矢口否認右揭犯行，辯稱：(1)以甲○○名義參加張淑
    鍬、張淑錦為會首之互助會並以甲○○名義書寫標單參與投標係經過其男友乙○○之同意。(2)以己○○名義參加互助會確有經過己○○本人同意，嗣後己○○並
    同意將會款借伊使用，並非冒標。(3)戊○○（即陳安琪）參加伊與岳克筠共組互
    助會之會款係經其同意後，始標取並予借用，雙方約定由戊○○繼續繳納活會會
    款，利息部分則由伊代繳，嗣後並分期償還借款，非冒標。(4)伊並未向己○○詐
    稱會首李明華已倒會，尾會會款亦係己○○同意借伊使用。(5)以乙○○名義參加
    會首張淑鍬所組之互助會亦經過乙○○之同意，伊並未將乙○○之本票交與會首
    丙○○，伊雖未將該本票交與會首張淑鍬，但並無交該紙本票交予丙○○，不知
    丙○○係如何取得該本票並書寫金額及發票日云云。
二、惟查，右揭事實迭據告訴人己○○、戊○○（即陳安琪）、乙○○、丙○○（改
    名為陳孟汝）分別於偵查、原審及本院調查、審理中指述歷歷，並分別提出互助
    會款之匯款單據、附表所示各組互助會之會單及上開面額一百零一萬六千二百元
    、發票日八十五年一月十日、到期日八十五年一月十日、發票人乙○○之本票一
    紙為證，復經證人甲○○、張淑鍬、張淑錦、岳克筠、李明華分別於偵查、原審
    或本院調查中證述明確，被告雖辯稱係以告訴人名義跟會或標取告訴人之互助會
    ，事前均有經告訴人同意，是告訴人日後收不到會款才聯合誣指伊冒標云云。關
    於事前有取得告訴人等之同意方以告訴人等之名義跟會或標取告訴人之互助會一
    節，訊之告訴人等堅決否認，被告迄今仍無法舉證以實其說，顯與常情有違，被
    告於本院調查、審理時更一再自承因當時均以電話聯繫，所以無法提出書面證據
    或證人來證明云云，但查同意他人以自己名義跟會或標取自己所參加之互助會，
    攸關巨額互助會款權益問題，茲事體大，斷無僅於電話中任意應允而無任何書面
    文件或第三人共同在場與聞，以便作為日後催討或履行債務之有利憑據，被告竟
    輕言當時雙方均未留下任何證據作為證明云云，即難執為有利於伊之認定。又查
    ，告訴人己○○、戊○○、乙○○、丙○○及證人張淑鍬、張淑錦、甲○○、岳
    克筠、李明華等人與被告之關係，若非中央通訊社之同事即為老同學、好朋友，
    雙方關係匪淺，此由各組互助會之開標地點均位於中央通訊社內即已瞭然，衡情
    被告若非確有上述不法情事，告訴人及證人共九人豈有可能單為積欠互助會款之
    民事糾紛，即不顧往日情誼聯合誣指被告涉犯如此嚴重之刑責？再者，被告並非
    無智識或社會經驗之人，當知借用甲○○之名義從事具有法律效果之行為時，應
    徵得甲○○本人同意，縱使係甲○○之配偶亦無權代為應允，又豈能僅徵得當時
    係甲○○男友之乙○○同意，即擅以甲○○名義參加互助會並標取會款，遑論乙○○、甲○○均否認被告所辯事前同意借用名義之事？是被告未經甲○○本人同
    意即冒用甲○○之名義標取會款至為明確。又被告辯稱告訴人己○○、戊○○均
    同意將得標會款借伊使用一節，為告訴人己○○、戊○○堅決否認，衡諸被告招
    組互助會尚知書立互助會單及會員名單，要求非中央社同仁會員書立切結書、開
    具本票、繳交身分證影本，並要求中央社同仁會員亦須書立切結書，開設匯款帳
    戶以為憑據，有附表四所示之互助會單在卷可稽，則其理應於多次向告訴人己○○、戊○○借用得標會款之際，亦當知應書立憑據載明借款金額及還款方式，以
    免日後與告訴人己○○、戊○○就借款金額及還款方式發生各說各話之爭執，更
    何況被告若確有向告訴人戊○○借用八十六年二月一日得標會款，戊○○又何須
    繼續繳納活會會款至八十六年八月份止？且戊○○若確有將得標會款轉借被告，
    大可將得標後之死會會款抵充被告應償還之借款本金及利息，於得標之次一會起
    即由被告負責代為繳納死會會錢，何須多此一舉與被告約定活會會款由戊○○續
    繳，利息始由被告代繳？被告此部分辯解，不僅查無積極證據足資證明，且違背
    常情，應不足採信。又告訴人己○○確曾打電話至中央通訊社詢問會首李明華是
    否已倒會一節，亦經證人陳貴玉（中央通訊社員工）於偵查中具結證稱：「我接
    到（電話）的，當時是一位小姐詢問，在去年二月間接到，她先問丁○○在不在
    ，我告訴她『張』已離職，然後她告訴我她叫己○○，她詢問我『你們公司是否
    有一位叫李明華，她因倒會人跑掉？』我告訴她沒有，我告訴她是丁○○跑掉的
    。」等語（詳見臺灣基隆地方法院檢察署八十八年五月二十一日訊問筆錄），更
    足徵被告確如告訴人己○○所指訴曾向其詐稱會首李明華已倒會之情事，致使告
    訴人己○○未再繼續繳納會款及競標甚明。再者，被告並不諱言確曾收受告訴人
    乙○○所交付囑其轉交會首張淑鍬之空白本票一紙，惟辯稱伊未將該紙本票交與
    任何人云云，然查，被告接受乙○○之委託後，理應立即與會首張淑鍬對帳並轉
    交該紙本票，但被告卻未為之，且證人張淑鍬亦於偵查中證稱：伊雖不認識乙○○，但因被告說她會負責故未要求乙○○出具本票等語（詳見臺灣臺北地方法院
    檢察署八十七年十月二十六日訊問筆錄），且查乙○○乃於八十四年四月即得標
    ，如有簽發本票擔保日後死會會款債務之必要，衡情亦應於當月即要求乙○○簽
    發本票，斷無如本案遲至九個月後之八十五年元月間始有乙○○簽發本票之行為
    發生（乙○○簽發本票當時因距得標日期已甚久遠，是以無法記憶詳細之應載之
    死會會款金額，故於發票日期及金額欄均有意空白，授權被告向會首查明後再代
    為加以填寫），再查乙○○所簽發之本票係由丙○○所提供，丙○○乃不察被告
    冒用乙○○之名義參加彼所組之互助會並得標，乃委託被告持交該紙空白本票前
    去乙○○住處要乙○○簽發以供作擔保一節，已據丙○○於本院八十九年十二月
    十五日訊問時指述在卷，丙○○並指稱：該張票是彼拿給被告要被告拿去給乙○○簽的，當時是彼將手上另紙已書寫文字並蓋用「林雅苓」印章之本票拿去影印
    ，再把上面之字跡用立可白塗掉之後再拿去影印交給被告，所以被告拿回來之本
    票上面依舊隱約有「林雅苓」之印文之痕跡並未被彼擦乾淨等語，並提出該紙本
    票原本供本院核對，經本院當庭核對發現卷附之乙○○所簽發之本票上確實隱約
    還可看出蓋有「丙○○」印文之痕跡，而「林雅苓」印章之位置與丙○○所庭呈
    之該紙本票上「林雅苓」印章位置相符，又卷附乙○○所簽發之該紙本票上依舊
    隱約留有其他未經塗抹乾淨之字跡存在等情，有本院該期日之訊問筆錄在卷可憑
    丙○○於本院審理時另陳稱：被告之夫張台平於八十三年七月五日標取互助會時
    ，亦有簽發契約書作為日後應繳死會會款之擔保，此有庭呈之張台平所簽發之契
    約書、張台平之身分證影本可稽，本案乙○○所簽發之本票即渠循往例將空白本
    票交給被告囑咐被告持往乙○○住處要乙○○簽發等語。衡情告訴人丙○○指訴
    該紙本票係由被告於親自交給會首丙○○云云應屬實在，否則丙○○怎可能取得
    該紙本票？又丙○○為何破例讓被告標取乙○○之會款後卻不要乙○○提出書面
    擔保？綜上說明，足見前揭乙○○所簽發之該紙本票確實是由丙○○所提出交由
    被告持予乙○○簽發後交回至為明確，被告所辯是從張淑鍬處拿取云云，顯非實
    在。既張淑鍬並無要求乙○○簽發本票之情事，已如前述，被告向告訴人乙○○
    謊稱張淑鍬要渠簽發作為死會會款之擔保，騙使乙○○上當而發票，被告利用此
    一詐騙行徑取得乙○○所簽發之該紙本票當別有目的，即被告無非要以此一移花
    接木之不法行徑瞞天過海，隱瞞應付丙○○避免冒用乙○○名義參加丙○○所擔
    任會首之互助會犯行曝光，由此足以證明被告確實有事實欄一(六)冒用乙○○名義
    參加會首丙○○所組之互助會及冒名參與投標並得標之犯行。而被告此一冒名乙○○之名義參加互助會並冒名參與投標之犯罪手法恰與事實欄一(一)、(二)、(三)所載
    冒用甲○○、己○○名義參加會首張淑鍬、丙○○、張淑錦擔任會首之互助會並
    冒名參與投標並得標之犯罪手法一致，即足證明被告除有冒用乙○○之名義參加
    丙○○擔任會首之互助會外，並確實冒用甲○○、己○○名義參加會首張淑鍬、
    丙○○、張淑錦擔任會首之互助會並冒名參與投標並得標之犯行。而被告矢口否
    認有交付該紙本票予丙○○並囑咐丙○○自行填寫金額及發票日期無非係要掩飾
    脫免利用不知情之丙○○偽造有價證券之犯行，伊畏罪心虛之情已灼然明確。綜
    上說明，被告空言否認，不足採信。本件事證明確，被告犯行洵堪認定。
三、核被告丁○○所為，關於事實欄一(一)、(二)、(三)、(四)、(六)分別冒用甲○○、己○○
    、陳安琪（即戊○○）、乙○○名義，擅自書寫載有渠等簽名及金額之標單參與
    投標並得標因而詐得會款部分犯行，核係犯刑法第二百十六條、第二百十條行使
    偽造私文書罪、第三百三十九條第一項詐欺取財罪。被告偽造「甲○○」、「己○○」、「陳安琪」、「乙○○」署名之行為乃偽造私文書之部分行為，又其偽
    造私文書之低度行為應為行使偽造私文書之高度行為所吸收，不復論罪。關於事
    實欄一(五)所示騙取會首李明華會款、(六)所示詐得乙○○所簽發之本票之犯行，核
    均係犯同法第三百三十九條第一項詐欺取財罪。又被告先後五次行使偽造私文書
    及先後七次詐欺取財犯行之時間緊接，所犯罪名及構成要件均各自相同，顯係基
    於概括犯意反覆為之，均為連續犯，應分別依刑法第五十六條之規定，僅論以一
    行使偽造私文書罪及一詐欺取財罪，並均加重其刑。又查系爭本票乃乙○○於填
    寫姓名、地址及身分證號碼並加蓋印章後，因乙○○不知如何計算日後應續繳之
    死會會款金額，是以金額欄空白（發票日期亦空白），而授權被告出面與會首張
    淑鍬確認死會會款金額後，自行填寫本票金額及發票日期以完成票據行為，但被
    告竟不此之圖，利用經被告授權填寫金額及發票日期之張淑鍬以外之不知情丙○○於本票上填寫金額及發票日期，核被告此部份所為，係犯刑法第二百零一條第
    一項意圖供行使之用而偽造有價證券罪，被告對於嗣後丙○○向乙○○提示行使
    該紙偽造本票部分之行使偽造有價證券低度行為，應為前揭高度之偽造有價證券
    行為所吸收，不另論罪。被告利用不知情之丙○○偽造有價證券，係屬間接正犯
    。被告所犯上開偽造有價證券罪、行使偽造私文書罪及詐欺取財罪間，有方法結
    果之牽連關係，為牽連犯，應依刑法第五十五條之規定，從一最重之偽造有價證
    券罪處斷。被告所犯如附表編號(一)、(二)、(三)、(六)所示上開偽造有價證券、偽造私
    文書、詐欺犯行，雖未經記載於起訴書犯罪事實欄內，但因與起訴部分有上開連
    續犯及牽連犯之裁判上一罪關係，亦為起訴效力所及，且部分（丙○○告訴部分
    ）亦經檢察官移請併案審理，法院自應併予審究，附此敘明。
四、原審對於被告予以論罪科刑固非無見。但查（一）按刑事訴訟法第九十五條規定
    「訊問被告，應告以犯罪之嫌疑及所犯罪名（第一項）。罪名經告知被告後，認
    為應變更者，應再告知（第二項）。」，旨在使被告得以充分行使防禦權，以達
    刑事訴訟法為發現真實兼顧程序公正之目的，此條既規定於總則編內，訴訟之各
    階段自均有其適用，法院於適用同法第三百條時，尤須踐行同法第九十五條第二
    項規定，始能避免突襲裁判而確保被告權益。（最高法院八十六年度台上字第三
    七六八號判決參照）經查檢察官僅起訴被告犯有詐欺取財罪嫌，然原審除起訴事
    實外，復判決被告另犯有偽造文書、偽造有價證券罪名，但查原審竟未依照刑事
    訴訟法第九十五條立法本旨告知被告所可能成立之偽造文書、偽造有價證券等罪
    名，即遽以前揭罪名相繩，並加以判刑，於法殊有未合。（二）關於事實欄一(五)
    所示騙取會首李明華會款之犯行，因未涉及（行使）偽造文書之情事，被告所為
    僅應係犯同法第三百三十九條第一項詐欺取財罪，原審誤論應成立刑法第二百十
    六條、第二百十條行使偽造私文書罪、第三百三十九條第一項詐欺取財罪云云，
    即有違誤。（三）關於前揭偽造之本票原係被告因冒用乙○○名義參加丙○○擔
    任會首之互助會，且親自偽造「乙○○」之簽名及填寫標金九千元之互助會標單
    私文書一紙，參與競標，並因此得標，斯時因會首丙○○要求被告提供乙○○所
    簽發之本票作為日後應續繳死會會款之擔保，並交付空白本票一紙予被告，被告
    擔心東窗事發，乃將該紙空白本票持往乙○○住處，向乙○○詐稱係乙○○所參
    加之另一組互助會之會首張淑鍬要求其出具本票一紙作為得標後死會會款之債務
    擔保，乙○○不疑有他，乃於該紙空白本票上簽寫姓名、地址及身分證號碼並加
    蓋印章，但因乙○○不知如何計算日後應續繳之死會會款金額，是以金額欄空白
    （發票日期亦空白），授權被告出面與會首張淑鍬確認死會會款金額後，自行填
    寫本票金額及發票日期以完成票據行為，並將本票交還給被告，被告取得乙○○
    所簽發之該紙已由乙○○簽寫姓名、地址及身分證號碼並加蓋印章，但金額欄空
    白本票（發票日期亦空白）後，即移花接木將上開本票交與會首丙○○，訛稱是
    受乙○○之託轉交，並指示不知情之會首丙○○自行於本票上填寫會款金額及發
    票日期等情，已如前述，原審未予詳細勾稽查明其間之始末關係，因而誤認該紙
    本票乃係由被告自行提出交予乙○○簽發，於乙○○簽發後被告始擅自交付予丙○○並指示丙○○自行於本票上填寫會款金額及發票日期云云，顯與事實不符。
    被告上訴否認犯罪，雖無理由，但原判決既有可議之處，即應由本院加以撤銷改
    判。爰審酌被告雖無犯罪前科，竟因經濟困難而以上揭不法手段騙取被害人之財
    物，犯罪情節不輕，犯罪所得金額眾多，危害社會善良風俗及秩序，犯罪後飾詞
    推諉，且不與告訴人謀商和解事宜，態度並非良善等情及其他一切情狀，量處如
    主文所示之刑。偽造之「面額新臺幣壹佰零壹萬陸仟貳佰元、發票日中華民國八
    十五年一月十日、到期日中華民國八十五年一月十日、發票人乙○○」本票一紙
    ，應依刑法第二百零五條之規定宣告沒收。另被告先後持以冒標時之偽造標單，
    證人表示並未留存，業均已滅失，為免日後執行之困難，本院認毋庸併予宣告沒
    收，附此敘明。
貳、檢察官上訴部分：
一、按提起上訴，應自判決送達後十日內為之，刑事訴訟法第三百四十九條定有明文
    。又按原審法院認為上訴不合法律上之程式或法律上不應准許或其上訴權已經喪
    失者，應以裁定駁回之，同法第三百六十二條前段定有明文。另按同法第三百六
    十七條前段規定：第二審法院認為上訴有第三百六十二條前段之情形者，應以判
    決駁回之。
二、本件檢察官於民國（下同）八十九年九月五日收受原審法院判決之送達，有送達
    證書可查（參原審卷第一三五頁），茲竟遲至同年十月二日始提起上訴，已逾十
    日期間，按之上開規定，顯屬違背法律上之程式，應由本院依刑事訴訟法第三百
    六十七條前段判決駁回其所提起之上訴。
參、據上論斷，應依刑事訴訟法第三百六十九條第一項前段、第三百六十七條前段、
    第二百九十九條第一項前段，刑法第五十六條、第二百十六條、第二百十條、第
    三百三十九條第一項、第二百零一條第一項、第二百零五條、第五十五條，罰金
    罰鍰提高標準條例第一條前段，判決如主文。
本案經檢察官沈明倫到庭執行職務。
中      華      民      國      九十      年      四      月    十七    日
                              臺灣高等法院刑事第九庭
                                  審判長法  官  官  有  明
                                        法  官  林  陳  松
                                        法  官  周  盈  文
右正本證明與原本無異。
如不服本判決應於收受送達後十日內向本院提出上訴書狀，其未敘述上訴之理由者並
得於提起上訴後十日內向本院補提理由書（均須按他造當事人之人數附繕本）。
                                        書記官  余  姿  慧
中    華    民    國     九十     年      四        月      十七        日
附錄：本案論罪科刑法條全文
刑法第二百零一條第一項
意圖供行使之用，而偽造、變造公債票，公司股票或其他有價證券者，處三年以上十
年以下有期徒刑，得併科三千元以下罰金。
刑法第二百十六條
行使第二百十條至第二百十五條之文書者，依偽造、變造文書或登載不實事項或使登
載不實事項之規定處斷。
刑法第二百十條
偽造、變造私文書，足以生損害於公眾或他人者，處五年以下有期徒刑。
刑法第三百三十九條第一項
意圖為自己或第三人不法之所有，以詐術使人將本人或第三人之物交付者，處五年以
下有期徒刑、拘役或科或併科一千元以下罰金。
刑法第二百零五條
偽造、變造之有價證券、郵票或印花稅票及前條之器械、原料，不問屬於犯人與否，
沒收之。


司法院資訊處製作；財團法人民間司法改革基金會備份。
